臺灣士林地方法院民事判決　　　　　　　　　　　　　　九十三年度訴字第一二號
　　原　　　告　甲○○
　　訴訟代理人　蔡調彰律師
　　被　　　告　乙○○
　　訴訟代理人　簡維能律師
　　訴訟代理人　陳美華律師
當事人間請求所有權移轉登記事件，本院於九十三年三月二十九日言詞辯論終結，判
決如下：
    主    文
被告應將如附表二所示之建物所有權移轉登記與邱生財。
訴訟費用由被告負擔。
    事    實
甲、原告方面：
壹、聲明：被告應將如附表二所示之建物所有權移轉登記與邱生財。
貳、陳述：
一、原告於民國九十二年四月一日，即經由受告知人永慶房屋仲介股份有限公司大湖
    店（下稱永慶房屋）與被告代理人即配偶丙○○，洽談購買台北市○○區○○路
    四段三十巷二十七、二十七之一、二十九、三十一號建物房屋四戶，及坐落基地
    台北市○○區○○段三小段七六八地號土地持分一萬分之十六，幾經波折，於九
    十二年十月二十二日簽訂不動產買賣契約書。原告已依約分別支付價款新台幣（
    下同）四百二十萬元、一百八十萬元，連同應付及墊付之稅款等，共計已支付一
    千二百一十萬元，並依不動產買賣契約書第九條第四款將買受之附表所示房屋土
    地所有權移轉登記與邱生財，經買賣雙方蓋章用印後，交由永慶房屋公司代書向
    台北市中山地政事務所送件登記，並繳納契稅，及代為繳交增值稅。被告竟未依
    限將印鑑證明補正，致遭駁回退件，經原告及受告知訴訟人一再聯絡被告，均未
    予置理，為此檢具不動產買賣契約書及土地、建物謄本，請求被告依約辦理房屋
    、土地所有權移轉登記。嗣於訴訟進行中，被告已將附表一所示土地所有權移轉
    登記與原告指定之邱生財，爰縮減訴之聲明，請求被告應將附表二所示建物所有
    權移轉登記與原告指定之邱生財。
二、本件系爭建物買賣價金一百八十萬元，依不動產買賣契約書附件（二）約定：雙
    方同意本標的物二七之一號因有原債務人拓遠股有限公司之設定抵押權最高限額
    新台幣壹億壹仟貳佰萬元正，甲方已知悉，現由乙方與原債務人訴訟中，乙方承
    諾於雙方約定期間內就本標的物繼續與原債務人提出訴訟並負擔訴訟所產生之相
    關費用。今雙方同意完稅時乙方由完稅款全額新台幣壹佰捌拾萬元正購買定存單
    質押予甲方並交由永慶房屋公司保管，並出具保管書予甲方，甲方承諾於雙方約
    定之期限內不行使質權，甲方俟乙方於塗銷前述之設定抵押權後三日內返還乙方
    ，惟若乙方未能於交屋後五年內塗銷前述之設定抵押權，則壹佰捌拾萬元由甲方
    沒收，並承擔抵押權設定未能塗銷之風險，並不得再向乙方及永慶房屋公司為其
    他任何請求。雙方依不動產買賣契約書附件（二）約定，原告已將買賣價金一百
    八十萬元以銀行支票交予永慶房屋公司保管，即原證八第六張支票。而被告以同
    時簽訂之另外一份不動產買賣契約書，約定稅捐機關核發稅單後三日內應給付價
    款六百十萬元，原告尚未給付乙節為抗辯。經查該款項與本件系爭建物買賣價款
    約定不同，且該款項連同增值稅款等共計七百九十萬元，早在九十二年十一月二
    十五日原告已交與永慶房屋公司保管，有原證八永慶房屋公司保管之六紙支票可
    稽，並記明「俟本宗買賣順利依合約過戶完成後」，「屋主可於過戶後當日拿走
    」原證八第二、三張支票。又被告依另份不動產買賣契約書收受原告交付簽約款
    肆佰貳拾萬元同時，簽發同面額本票一紙，作為「擔保台北市○○區○○路四段
    三十巷二七、二七之一、二九，三一號之安全過戶」，足以証明被告應將兩份不
    動產買賣契約書依約履行，才可領取包括完稅款之原證八永慶房屋公司保管之價
    款，被告以另份不動產買賣契約書價金之爭執，拒絕本件系爭建物之移轉登記，
    即無理由。
三、原告就同時簽訂之兩份不動產買賣契約書，已交付之價款如下：10.付簽約款
    四百二十萬元，11.付完稅款等七百九十萬元，3.2.付尾款代償銀行抵押貸
    款一千六百萬元，合計二千八百一十萬元。被告不履行同時簽訂之兩份不動產買
    賣契約書中本件系爭建物所有權移轉登記，以及協助原告與承租人統一超商換約
    ，已構成違約，依兩份不動產買賣契約書第十三條第三款約定「應賠償甲方自應
    給付之日起，按買賣總價款每日千分之零點五計算之違約金至乙方完全給付時為
    止」，兩份不動產買賣契約書買賣價款分別為二千六百三十萬元、一百八十萬元
    ，合計二千八百一十萬元，自原證六台北市中山地政事務所通知補正而未補正起
    ，致九十二年十二月十六日遭駁回申請所有權移轉登記，按買賣總價款每日千分
    之零點五計算之違約金至被告完全給付時為止，作為拒不履行契約之違約金。本
    件系爭建物尚有高達一億一千二百萬元之本金最高限額抵押權，且與設定義務人
    拓遠股份有限公司訴訟中，原告已將同時簽訂之兩份不動產買賣契約書價款二千
    八百十萬元依約履行並交與永慶房屋公司保管，被告何時能順利完成本件系爭建
    物所有權移轉登記，及履行協助與承租人統一超商換約，始能計算違約金而結算
    給付永慶房屋公司保管之買賣價款。
參、證據：提出原證一：不動產買賣契約書影本、原證二：收款記錄表影本、原證三
    ：土地登記申請書及土地、建物買賣所有權移轉契約書影本、原證四：契稅繳款
    書影本、原證五：增值稅繳款書影本、原證六：台北市中山地政事務所土地登記
    案件駁回通知書影本、原證七：土地、建物謄本、原證八：支票影本八張、原證
    九：不動產買賣契約書附件二影本、原證十：簽約款保證本票影本、原證十一：
    代償銀行抵押借款清償證明書影本等為證。
乙、被告方面：
壹、聲明：請求判決駁回原告之訴。
貳、陳述：
一、兩造間於民國九十二年十月二十二日簽訂之不動產買賣契約書有二份，第一份買
    賣契約標的物為台北市○○區○○路四段三十巷二十七號、二十九號及三十一號
    建物三戶及基地台北市○○區○○路三小段七六八號土地（持分萬分之十六），
    第二份買賣契約標的物則為台北市○○區○○路四段三十巷二十七之一號建物，
    因第二份契約之系爭標的物僅為建物（不包括基地），故須俟第一份契約所約定
    之土地移轉登記予原告後，地政機關始准辦理第二份契約建物之移轉登記（公寓
    大廈管理條例第四條第二項參閱），是該二份買賣契約之所以分開簽訂之原因，
    亦為兩造當初就知曉此情而約定。再者，原告除簽約款四百二十萬元兩造協議於
    簽約之當日現場交付被告外，票載金額一百八十萬元，票號000000000之支票係
    依第二份契約應給付被告之買賣價金，另完稅款亦尚未完全付清。且第一份契約
    書，原告並事先開立尾款本票一千六百萬元整乙紙，然雖於開立本票之時已約定
    於九十二年底前兌現，詎原告竟在九十二年底拒絕兌現，被告迭經催討，原告仍
    置之不理，是按第一份買賣契約書第五條第六項約定，在本票未兌現之前，被告
    得暫停辦理產權移轉手續。
二、本件之爭點厥在系爭二份買賣契約為同一時間作成，且兩造於簽約當時並未就履
    行次序加以明文約定，是以造成今日之訟爭，實感遺憾。惟按「意思表示不明確
    ，使之明確，屬意思表示之解釋；意思表示不完備，使之完備，屬意思表示之補
    充。前者可減少爭議，後者可使意思表示之無效減至最低程度．．．解釋意思表
    示端在探求表意人為意思表示之目的性及法律行為之和諧性，解釋契約尤須斟酌
    交易上之習慣及經濟目的，依誠信原則而為之。關於法律行為之解釋方法，應以
    當事人所欲達到之目的、習慣、任意法規及誠信原則為標準，合理解釋之，其中
    應將目的列為最先，習慣次之，任意法規又次之，誠信原則始終介於期間以修正
    或補足之」（最高法院八十八年度台上字第一六七一號判決要旨參照）。查系爭
    二份買賣契約履行之方式應依先後順序辦理之原因係因公寓大廈管理條例第四條
    第二項之規定使然，且系爭二份契約書之買賣標的物、價金及買賣條件各異，揆
    諸前開判決意旨，兩造間二份買賣契約自應依序履行始符法制及誠信原則。
三、再按民法第三百六十七條規定，原告有交付買賣價金之義務，即原告應先給付二
    十七之一號買賣標的價金新台幣一百八十萬元，縱使因為系爭二十七號之一號買
    賣標的尚有第三人拓遠股份有限公司之最高限額抵押權存在（被告已對拓遠公司
    提出塗銷抵押權訴訟），被告同意從買賣價金一百八十萬元整以被告名義購買定
    存單質押予原告（因以被告名義購買定存單，故其孳生之利息應歸被告所有），
    惟上開約定僅是被告願意將買賣價金作為擔保原告權利瑕疵之舉措，究無解原告
    應給付買賣價金予被告之義務，查原告迄今不僅尚未將新台幣一百八十萬元整之
    支票交付被告購買定存單，且該紙支票現仍由受告知訴訟人保管中，以致被告無
    法履行契約責任，基此，被告自得依民法第二百六十四條第一項規定主張同時履
    行抗辯權，從而原告主張被告因未履行移轉系爭二十七之一號建物所有權及未協
    助原告與承租人統一超商換約，已構成違約，應按法定利息給付違約金云云，自
    無理由。
四、另原告準備一狀所提原證八號之保管收據，於上僅有受告知訴訟人之戳章及其僱
    用人馬先右之文字記載及簽名，而無原告及被告之簽署，要難謂該保管收據已生
    兩造協議及法律上之意義，是以原告執該保管收據上已記明：「俟本宗買賣順利
    依合約過戶完成後」、「屋主可於過戶後當日拿走」云云，並無解於原告應交付
    票號：0000000與票號：0000000支票二紙以清償第一份買賣契約價金之義務，況
    且原證八號六紙支票，原告係分別開立後交付受告知訴訟人保管，嗣受告知訴訟
    人之僱用人馬先右再自行黏貼並分別予以編號註記文字於上，是被告否認其法律
    上效力。
五、再原證十號本票乙紙雖有附記：「為擔保台北市○○區○○路四段三十巷二十七
    號、二十七號之一、二十九號、三十一號之安全過戶」等文字，惟並非拘束被告
    應將上開四筆建物全部過戶完畢始能取回受告知訴訟人所保管之二紙支票，蓋原
    告、被告以及受告知訴訟人前於九十二年底已就受告知訴訟人所保管之第一份買
    賣合約完稅款六百一十萬作成明細表乙紙，於上清楚載明：完稅款（價金）餘額
    新台幣四百七十二萬八千零八十元整（即票號：0000000與票號：0000000支票二
    紙），於標的物過戶當日交付賣方兌現，同時莊先生用台灣銀行支票（或銀行本
    票）支付永慶房屋賣方服務費新台幣陸拾貳萬肆仟元整換回交屋餘額。是以原證
    十號僅係保證買賣標的物會順利過戶，並非同意系爭二十七號之一建物須一併過
    戶完畢始得取回受告知訴訟人所保管之價金支票。
六、綜上，因上述台北市○○區○○路四段三０巷二十七號、二十九號及三十一號之
    建物及其上土地已完全過戶予原告，原告自應先清償第一份買賣價金新台幣四百
    七十二萬八千零八十元，以完成該第一份之契約始有權利探討第二份契約，否則
    兩造間之權益將有所失衡，請判決准駁回原告之訴。
參、證據：提出被證一；商業本票影本乙紙、被證二：土地暨建物登記謄本影本六紙
    、被證三：明細表影本乙紙等為證。
    理    由
壹、本件原告起訴主張其於民國九十二年四月一日，即經由受告知人永慶房屋與被告
    代理人即配偶丙○○，洽談購買台北市○○區○○路四段三十巷二十七、二十七
    之一、二十九、三十一號建物房屋四戶，及坐落基地台北市○○區○○段三小段
    七六八地號土地持分一萬分之十六，於九十二年十月二十二日簽訂不動產買賣契
    約書。原告已依約分別支付價款四百二十萬元、一百八十萬元，連同應付及墊付
    之稅款等，共計已支付一千二百一十萬元，並依不動產買賣契約書第九條第四款
    將買受之附表一、二所示土地、房屋所有權移轉登記與邱生財，經買賣雙方蓋章
    用印後，交由永慶房屋公司代書向台北市中山地政事務所送件登記，並繳納契稅
    ，及代為繳交增值稅。被告竟未依限將印鑑證明補正，致遭駁回退件，經原告提
    起本訴請求被告依約辦理房屋、土地所有權移轉登記後，被告始將附表一所示土
    地所有權移轉登記與原告指定之邱生財惟仍拒絕辦理附表二所示建物之所有權移
    轉記記所續，為此訴請被告將如附表二所示之建物所有權移轉登記給原告指定之
    邱生財。
貳、被告則以：兩造間於民國九十二年十月二十二日簽訂之不動產買賣契約書有二份
    ，第一份買賣契約標的物為台北市○○區○○路四段三十巷二十七號、二十九號
    及三十一號建物三戶及基地台北市○○區○○路三小段七六八號土地（持分萬分
    之十六），第二份買賣契約標的物則為台北市○○區○○路四段三十巷二十七之
    一號建物，因第二份契約之系爭標的物僅為建物（不包括基地），故須俟第一份
    契約所約定之土地移轉登記予原告後，地政機關始准辦理第二份契約建物之移轉
    登記（公寓大廈管理條例第四條第二項參閱），是該二份買賣契約之所以分開簽
    訂之原因，亦為兩造當初就知曉此情而約定。再者，原告除簽約款四百二十萬元
    兩造協議於簽約之當日現場交付被告外，票載金額一百八十萬元，票號00000000
    0之支票係依第二份契約應給付被告之買賣價金，另完稅款亦尚未完全付清。且
    第一份契約書，原告並事先開立尾款本票一千六百萬元整乙紙，然雖於開立本票
    之時已約定於九十二年底前兌現，詎原告竟在九十二年底拒絕兌現，被告迭經催
    討，原告仍置之不理，是按第一份買賣契約書第五條第六項約定，在本票未兌現
    之前，被告得暫停辦理產權移轉手續等語資為抗辯。
參、原告主張原告與被告簽約購買系爭建物之事實，業據提出買賣契約書證，復為不
    被告所不爭執，自堪信實。玆本件所應審究者為：原告是否已依約履行買方應負
    之交付價金之義務而得請求被告辦理移轉系建物之所有權。經查：
一、本件有關兩造不動產買賣簽約及價款交付，均由仲介公司即受告知訴訟人永慶房
    屋經手，系爭如附表二所示之建物買賣價金一百八十萬元，依兩造所簽不動產買
    賣契約書附件（二）約定：「雙方同意本標的物二七之一號（建號六七二五號）
    因有原債務人拓遠股有限公司之設定抵押權最高限額新台幣壹億壹仟貳佰萬元正
    ，甲方已知悉，現由乙方與原債務人訴訟中，乙方承諾於雙方約定期間內就本標
    的物繼續與原債務人提出訴訟並負擔訴訟所產生之相關費用。今雙方同意完稅時
    乙方由完稅款全額新台幣壹佰捌拾萬元正購買定存單質押予甲方並交由永慶房屋
    公司保管，並出具保管書予甲方，甲方承諾於雙方約定之期限內不行使質權，甲
    方俟乙方於塗銷前述之設定抵押權後三日內返還乙方，惟若乙方未能於交屋後五
    年內塗銷前述之設定抵押權，則壹佰捌拾萬元由甲方沒收，並承擔抵押權設定未
    能塗銷之風險，並不得再向乙方及永慶房屋公司為其他任何請求。」等語。而原
    告已依上開約定，將買賣價金一百八十萬元以銀行支票交予永慶房屋公司保管，
    此有原告提出之原證八第六張支票可證。是原告已依約交付應付與方之價金，依
    法自得請求被告辦理系爭建物之所有權移轉登記，至於被告當應於辦理所有權移
    轉登記手續後，取得完稅款，於辦理所有權移轉登記手續完成之前，自不得要求
    永慶房屋交付購屋款甚明。參諸證人即永慶房屋公司之代理人黃啟瑞於九十三年
    三月二十九日到庭作證時稱：原告是買方，且款項已經交付清楚，原告有提出資
    料，根據買賣雙方之協議，系爭完稅款，買方已經給付簽約款一百八十萬元，交
    給我們保管，按照雙方之約定必須要到買賣過程中四戶過戶完畢我們才將款項交
    給賣方，我們只是作見證保管而已，過戶只要賣方出具印鑑證明即可，所有過戶
    文件賣方都已經蓋章了，但尚欠賣方之印鑑證明等語，益證原告主張其已盡買方
    所應負之價金給付之義務等情，為真實可採。
二、至兩造同時簽訂之另外一份不動產買賣契約書，約定稅捐機關核發稅單後三日內
    應給付價款六百十萬元部分，經查該款項係另一份買賣契約約定之價金給付情形
    ，與本件系爭建物買賣價款約定並不相同，且該款項連同增值稅款等共計七百九
    十萬元，原告已於九十二年十一月二十五日已交與永慶房屋公司保管，此有原告
    提出之原證八永慶房屋公司保管之六紙支票可稽，並經永慶房屋之職員馬先右記
    明「俟本宗買賣順利依合約過戶完成後」，「屋主可於過戶後當日拿走」原證八
    第二、三張支票等情。且被告在另份不動產買賣契約書收受原告交付簽約款肆佰
    貳拾萬元同時，簽發同面額本票一紙，作為「擔保台北市○○區○○路四段三十
    巷二七、二七之一、二九，三一號之安全過戶」，此有原告提出之該本票影本在
    卷足稽。綜上以觀，本件被告應將兩份不動產買賣契約書依約履行，才可領取包
    括完稅款之原證八永慶房屋公司保管之價款，被告以另份不動產買賣契約書價金
    之爭執，拒絕本件系爭建物之移轉登記，即無理由。
三、至被告另稱：上述台北市○○區○○路四段三０巷二十七號、二十九號及三十一
    號之建物及其上土地已完全過戶予原告，原告自應先清償第一份買賣價金新台幣
    四百七十二萬八千零八十元，以完成該第一份之契約始有權利探討第二份契約等
    語。本院以兩造既是分別簽訂二份買賣契約，該二份買賣契約之標的、價金均不
    相同，且並未紀載其履行之次序，自不能遽以解釋為必須原告將第一份契約之價
    金付清後，被告始將第二份契約之買賣標的過戶給原告之結果，是被告所為上述
    抗辯，尚嫌無據，不足採取。
四、從而，本件原告在支付系爭建物之價金義務之後，本於買賣關係，請求出賣人之
    被告辦理如附表二所示之系爭房屋所有權移轉登記與買方即原告指定之邱年財，
    即屬正當，應予准許。
五、兩造其餘主張及所提證據與本院上開論斷不生影響，爰不一一論列，附予敘明。
肆、據上論結，本件原告之訴為有理由，依民事訴訟法第七十八條，判決如主文。
中　　　華　　　民　　　國　　九十三　　年　　　四　　　月　　十九　　　日
                                        臺灣士林地方法院民事第一庭
                                            法      官  洪舜帆
右為正本係照原本作成。
如對本判決上訴須於判決送達後廿日內向本院提出上訴狀。
中　　　華　　　民　　　國　　九十三　　年　　　八　　　月　　　五　　　日
                                            法院書記官  黃瑞華
附表一：（土地）
坐落台北市○○區○○段三小段七六八地號土地，地目建，面積五三一九平方公尺，
權利範圍一萬分之一。
附表二：（建物）
坐落台北市○○區○○段三小段七六八地號土地上鋼混凝土造十六層樓房一樓售票口
即門牌號台北市○○區○○路四段三０巷二七之一號面積五‧一八平方公尺，權利範
圍全部（建號六七二五）。
